臺灣高雄地方法院民事判決　　　　　　 110年度重訴字第60號
原　　　告　晉興資產管理股份有限公司

法定代理人　郭亞菁　
訴訟代理人　郭家駿律師
被　　　告　樺棋營造股份有限公司

法定代理人　蔡憲浩　


訴訟代理人　朱世璋律師
　　　　　　王沁律師　
　　　　　　陳鈺欣　
　　　　　　張慶賜　
上列當事人間請求清償債務事件，本院於民國110年8月6日言詞
辯論終結，判決如下：
    主      文
被告應給付原告新臺幣參拾肆萬柒仟肆佰零參元，及自民國一一
０年八月二十七日起至清償日止，按週年利率百分之五計算之利
息。
原告其餘之訴駁回。
訴訟費用由被告負擔百分之一，餘由原告負擔。
本判決第一項得假執行。但被告如以新臺幣參拾肆萬柒仟肆佰零
參元為原告預供擔保，得免為假執行。
原告其餘假執行之聲請駁回。
    事實及理由
壹、程序部分
一、本件起訴時被告之法定代理人為蔡清良，嗣於民國110 年1
    月25日變更為蔡憲浩，有股份有限公司變更登記表在卷可參
    （見審重訴卷第107頁至第109頁），原告已依民事訴訟法第
    175條第2項規定，聲明由蔡憲浩承受訴訟（見審重訴卷第89
    頁），核無不合，應予准許。
二、按訴狀送達後，原告不得將原訴變更或追加他訴，但擴張或
    減縮應受判決事項之聲明者，不在此限，民事訴訟法第255
    條第1 項第3 款定有明文。本件原告聲請支付命令時原請求
    ：（一）被告應給付原告新臺幣（下同）3,000 萬元，及自
    民國109 年10月15日至清償日止，按週年利率5 ％計算之利
    息（見司促卷第9 頁）。因被告聲明異議，依法視為起訴，
    並於本院審理中變更應受判決事項之聲明為：被告與蔡清良
    應連帶給付原告30,347,403元，及其中3,000 萬元自109 年
    10月19日起，其中347,403 元自110 年8 月27日起，均至清
    償日止按週年利率5 ％計算之利息（見本院卷第151 頁）【
    原告追加蔡清良為被告及請求連帶給付部分，另經本院以追
    加不合法裁定駁回】，而就請求金額增加部分，屬擴張應受
    判決事項之聲明，核與前揭規定相符，自應准許。
貳、實體部分
一、原告主張：被告請原告提供所有坐落高雄市○○區○○段○
    ○段000 地號土地（下稱系爭土地）為擔保物，供被告向臺
    灣中小企業銀行九如分行（下稱臺企銀行）辦理抵押借款3,
    ,000萬元（下稱系爭借款）。系爭土地遂於108 年12月20日
    為臺企銀行設定登記擔保債權總金額3,600 萬元之最高限額
    抵押權（下稱系爭抵押權）。詎被告於109 年10月15日委請
    律師發函予原告法定代理人郭亞菁之配偶孟○騏（下稱系爭
    律師函），明示不欲償還系爭借款，並自109 年10月起，即
    未再繳納系爭借款利息，復從未清償本金，原告為此自同年
    11月20日起，陸續代被告繳納利息合計347,403 元。原告受
    被告委任為物上保證人，因處理委任事務而負擔對臺企銀行
    之物上保證債務，惟被告就系爭借款債務均遲延履行，原告
    自得類推適用民法第750 條第1 項第3 款規定，請求被告清
    償主債務，以除去原告之保證責任；並得依民法第546 條第
    1 項、第2 項規定，請求被告清償系爭借款本金3,000 萬元
    供原告以利害關係人身分，清償被告對臺企銀行所負系爭借
    款債務，及原告代繳之利息347,403 元，請求法院擇一為原
    告勝訴判決等語。並聲明：（一）被告應給付原告30,347,4
    03元，及其中3,000 萬元自109 年10月19日起，其中347,40
    3 元自110 年8 月27日起，均至清償日止按週年利率5 ％計
    算之利息。（二）願供擔保，請准宣告假執行。
二、被告則以：原告僅為系爭借款之物上保證人，並無另與被告
    成立任何委任關係，亦無需類推適用以補充法律漏洞之必要
    。且依民法第879 條第1 項之規定，僅有在原告代被告清償
    債務，或因抵押權人實行抵押權，致原告喪失系爭土地所有
    權時，方於清償限度內承受債權人對債務人之債權而已。然
    原告顯未清償系爭借款，對被告自無任何請求可得主張等語
    置辯，並聲明：（一）原告之訴駁回。（二）如受不利判決
    ，願供擔保請准宣告免為假執行。
三、本院得心證之理由
（一）原告主張其提供系爭土地為擔保物，供被告向臺企銀行辦
      理系爭借款，系爭土地於108年12月20日為臺企銀設定系
      爭抵押權，而系爭借款本金均未清償，原告自109年11月
      20日起，陸續代被告繳納系爭借款之利息合計347,403元
      等情，已提出系爭土地第一類謄本（司促卷第39頁至第41
      頁）、系爭律師函、匯款申請書（審重訴卷第133頁至第
      138頁）等件為憑，並經本院調取系爭抵押權登記事件文
      件（審重訴卷第39頁至第61頁），暨函詢臺企銀行系爭借
      款繳款情形，有該行九如分行110年5月28日九如字第1108
      002907號函及檢送系爭借款申辦、繳款等文件附卷可考（
      見本院卷第61頁至第81頁），且系爭律師函業已敘明被告
      辦理系爭借款經過，是此部分之事實，首堪認定。然原告
      主張與被告另成立委任契約，得依民法第546條第1項、第
      2項規，或類推適用民法第750條第1項第3款規定，請求被
      告清償主債務，以除去原告之保證責任等情，則為被告所
      否認，並以前詞置辯，是就本件原告請求有無理由，析述
      如下：
（二）原告雖主張其提供系爭土地為被告辦理系爭借款，而與被
      告另成立委任契約云云。然按稱委任者，謂當事人約定，
      一方委託他方處理事務，他方允為處理之契約，民法第52
      8 條定有明文。本件原告僅單純提供系爭土地，供被告向
      臺企銀行辦理系爭借款，因而成為系爭借款之物上保證人
      ，被告要無委託原告處理事務之情形，原告所稱因此與被
      告另成立委任契約一節，既為被告所否認，復未提出任何
      事證以實其說，亦未具體陳明被告委託原告處理何種事務
      ，原告此部分主張，自不足採。況民法第546 條第2 項規
      定受任人因處理委任事務，負擔必要債務者，得請求委任
      人代其清償，本件原告僅以物上保證人之地位，就系爭借
      款於系爭抵押權之範圍內負擔責任，主債務人仍為被告，
      原告實際並未因此負擔系爭借款債務，則原告依民法第54
      6 條第2 項請求被告給付系爭借款之3,000 萬元本金，自
      屬無據。至於原告起訴時固曾敘明被告委任孟○騏，擔任
      臺灣高等法院107 年度重上更一字第121 號（下稱另案）
      返還履約保證金事件之訴訟代理人，因此衍生設定系爭抵
      押權等節，然原告自承此部分僅屬動機，與請求被告清償
      系爭借款本息並無關連（見本院卷第132頁），況該委任
      契約法律關係係存在與被告與孟○騏間，亦與原告無涉，
      併此敘明。
（三）原告另主張得類推適用民法第750 條第1 項第3 款規定，
      請求被告清償主債務，以除去原告之保證責任云云。然按
      民法第750 條第1 項第3 款係規定：「保證人受主債務人
      之委任而為保證，主債務人履行債務遲延者，得向主債務
      人請求除去其保證責任。」，僅規定保證人於主債務人履
      行債務遲延，得請求主債務人除去其保證責任。又主債務
      人依上開規定除去保證人之責任者，其方法或為向債權人
      清償債務，使主債務消滅，保證責任亦隨之消滅；或為向
      債權人另提供物之擔保，使免除保證人之責任，或另覓新
      保證人，經債權人同意，承擔保證人之責任等作為，要非
      等同原告有權依此規定，請求被告向臺企銀行清償系爭借
      款，或得請求被告逕給付原告系爭借款本金，以利原告向
      臺企銀行清償。而本件原告擔任物上保證人，並無事證可
      認有受被告委任，已如前述，而原告以其物上保證人之地
      位所得主張之權利，於民法中亦有規範（詳後述），益徵
      實無類推適用民法第750 條第1 項第3 款規定之必要。
（四）按為債務人設定抵押權之第三人，代為清償債務，或因抵
      押權人實行抵押權致失抵押物之所有權時，該第三人於其
      清償之限度內，承受債權人對於債務人之債權，民法第87
      9 條第1 項前段定有明定，而上開民法第879 條規定則於
      最高限額抵押權之情形亦準用之（民法第881 條之17規定
      參照）。是為消費借貸債務人提供不動產設定抵押權擔保
      之第三人，於為債務人向債權人清償消費借貸債務後，於
      清償之範圍內，因法定債之移轉而於其代為清償之範圍內
      ，承受取得原債權人對債務人之消費借貸債權，自得依據
      消費借貸法律關係，請求債務人清償該消費借貸債務。本
      件原告就系爭借款，並未代被告清償3,000 萬元本金，僅
      自109 年11月20日起代被告繳付共計347,403 元之利息，
      已如前述，又抵押權人臺企銀行復未實行系爭抵押權，並
      無導致原告喪失系爭土地所有權之情形，是依前開說明，
      原告僅於清償之限度內即347,403 元範圍，承受系爭借款
      債權，而得請求被告給付347,403 元，惟尚無從請求被告
      另給付原告3,000 萬元。又當事人主張之事實，該當何項
      法律關係，屬法官審判職權之法律適用問題，不受當事人
      主張或陳述之拘束，原告就代被告繳付共計347,403 元之
      利息，雖陳明依民法第546 條第1 項、第2 項之規定請求
      ，惟本件原告基於物上保證人之地位，而應依民法第879
      條定其與被告間之法律關係，且並無事證可認兩造另成立
      委任契約等節，均如前述，從而原告此部分主張，自無礙
      前揭判斷，附此敘明。
四、綜上所述，依民法第879 條規定第1 項，原告於代被告清償
    系爭借款本息之限度內即347,403 元範圍，承受系爭借款債
    權，是其請求被告給付347,403 元，及自追加此部分請求翌
    日即110 年8 月27日起至清償日止，按週年利率5 ％計算之
    利息，為有理由，逾此部分之請求，則屬無據，應予駁回。
五、本判決所命被告給付之金額或價額未逾50萬元，依民事訴訟
    法第389 條第1 項第5 款規定，應依職權宣告假執行。又就
    原告勝訴部分，被告陳明願供擔保，請法院准免為假執行之
    宣告，核無不合，爰酌定相當擔保金額後准許之。至原告敗
    訴部分，其訴既經駁回，其假執行之聲請亦失所附麗，應併
    予駁回。 
六、本件事證已臻明確，兩造其餘之主張、陳述暨攻擊防禦方法
    與證據，經本院斟酌後，認與本件判決結果已不生影響，爰
    不逐一論述，附此敘明。至於原告另聲請傳訊蔡清良、孟○
    騏，及臺企銀行經理、承辦人作證，欲查明原告提供系爭土
    地供被告辦理系爭借款，以因應被告委任孟○騏處理另案費
    用始末等節（見審訴卷第95頁、第99頁至第101 頁），然被
    告委任孟○騏僅屬原告同意擔任系爭借款物上保證人之動機
    ，已如前述，此實與本件原告請求有無理由無涉，是此部分
    證據調查，即無必要，併此敘明。
七、據上論結，原告之訴為一部有理由，一部無理由，依民事訴
    訟法第79條、第389 條第1 項第5 款、第392 條第2 項，判
    決如主文。
中    華    民    國  110     年    9     月    16    日
                  民事第三庭  法  官  鄭珮玟
以上正本係照原本作成。
如不服本判決，應於送達後20日內，向本院提出上訴狀並表明上
訴理由，如於本判決宣示後送達前提起上訴者，應於判決送達後
10日內補提上訴理由書（須附繕本），如委任律師提起上訴者，
應一併繳納上訴審裁判費。
中    華    民    國  110     年    9     月    16    日
                              書記官  王芷鈴